ACORDAO-COMPLETO-2293771

ACÓRDÃO 4176/2019 ATA 21/2019 - SEGUNDA CÂMARA

VISTOS, relatados e discutidos estes autos em que se examinam, nesta fase processual, recursos de reconsideração interpostos pelo ex-prefeito de Imbituva - PR, José Antônio Pontarolo, pela ex-secretária de saúde do município, Silvana Danielle Pontarolo, e pela empresa Cirúrgica Paraná Distribuidora de Equipamentos Ltda. contra o Acórdão 8022/2016-TCU-Segunda Câmara, que julgou irregulares suas contas, condenou-os em débito e aplicou-lhes multa em decorrência de irregularidades na aplicação de recursos destinados à aquisição de medicamentos para a assistência farmacêutica básica,
ACORDAM os ministros do Tribunal de Contas da União, reunidos em sessão da Segunda Câmara, ante as razões expostas pelo Relator e com fundamento nos arts. 32, inciso I, e 33 da Lei 8.443/1992, c/c o art. 285 do Regimento Interno, em: 
9.1. conhecer dos recursos de reconsideração interpostos e, no mérito, negar-lhes provimento; e 
9.2. dar ciência desta deliberação aos recorrentes, ao Ministério da Saúde, à Procuradoria da República no Estado do Paraná e aos demais interessados/cientificados do Acórdão recorrido.

Recurso de reconsideração contra acórdão que julgou irregulares as contas dos recorrentes, imputando-lhe débito e multa em razão de irregularidades na execução de recursos destinados à aquisição de medicamentos para a assistência farmacêutica básica.

Segunda Câmara

Município de Imbituva - PR.

3. Recorrentes: José Antonio Pontarolo (XXX.652.429-XX); Silvana Danielle Pontarolo (XXX.754.169-XX); Cirúrgica Paraná Distribuidora de Equipamentos Ltda. (05.746.444/0001-94).

13.1. Ministros presentes: Raimundo Carreiro (na Presidência) e Augusto Nardes (Relator).
13.2. Ministro-Substituto convocado: Augusto Sherman Cavalcanti.
13.3. Ministro-Substituto presente: André Luís de Carvalho.

ACORDAO-COMPLETO-2371738

Acórdão 9869/2019 - Segunda Câmara

ACORDAO-COMPLETO-2525765

Acórdão de Relação 595/2022 - Segunda Câmara

Acórdão de Relação

AUGUSTO NARDES

Ministra Ana Arraes.

Adoto como relatório a ulterior instrução lavrada no âmbito da Secretaria de Recursos (Serur) , com a qual se manifestaram de acordo os dirigentes da unidade técnica especializada (peças 190 a 192) e o Ministério Público que atua junto ao Tribunal (peça 193) :
'1.	Trata-se de recursos de reconsideração interpostos por José Antônio Pontarolo e Silvana Danielle Pontarolo (peça 174) e Cirúrgica Paraná Distribuidora de Equipamentos Ltda. (peça 177) contra o Acórdão 8022/2016-TCU-Segunda Câmara (peça 161) .
1.1.	A deliberação recorrida apresenta o seguinte teor: 
ACORDAM os ministros do Tribunal de Contas da União, reunidos em sessão da 2ª Câmara, ante as razões expostas pela relatora e com fundamento nos arts. 1º, inciso I; 16, inciso III, alíneas 'b' e 'c' e §§ 2º e 3º; 19; 23, inciso III; 26; 28, inciso II; e 57 da Lei 8.443/1992, c/c os arts. 214, inciso III, alínea 'a', e 217 do Regimento Interno, em: 
9.1. julgar irregulares as contas de José Antonio Pontarolo, Silvana Danielle Pontarolo, Angeomed Comércio de Produtos Médico Hospitalar Eireli-EPP e Cirúrgica Paraná Distribuidora de Equipamentos Ltda.-EPP;
9.2. condenar, solidariamente, José Antonio Pontarolo, Silvana Danielle Pontarolo e Cirúrgica Paraná Distribuidora de Equipamentos Ltda.-EPP ao recolhimento ao Fundo Nacional de Saúde das quantias abaixo relacionadas, atualizadas monetariamente e acrescidas de juros de mora das datas indicadas até o pagamento;
	NOTA FISCAL
	VALOR
	DATA

	4.643
	R$ 62.470,10
	25/08/2011

	4.980
	R$ 38.798,80
	06/10/2011

	5.098
	R$ 63.079,60
	27/10/2011

	5.364
	R$ 67.158,70
	30/11/2011

	5.410
	R$ 15.003,80
	07/12/2011

9.3. condenar, solidariamente, José Antonio Pontarolo, Silvana Danielle Pontarolo e Angeomed Comércio de Produtos Médico Hospitalar Eireli-EPP ao recolhimento ao Fundo Nacional de Saúde das quantias abaixo relacionadas, atualizadas monetariamente e acrescidas de juros de mora das datas indicadas até o pagamento;
	NOTA FISCAL
	VALOR
	DATA

	23.081
	R$ 35.740,00
	19/12/2011

	13.114
	R$ 13.715,00
	23/12/2011

9.4. aplicar multa de R$ 50.000,00 (cinquenta mil reais) a José Antonio Pontarolo, de R$ 50.000,00 (cinquenta mil reais) a Silvana Danielle Pontarolo, de R$ 10.000,00 (dez mil reais) a Angeomed Comércio de Produtos Médico-Hospitalar Eireli-EPP e de R$ 40.000,00 (quarenta mil reais) a Cirúrgica Paraná Distribuidora de Equipamentos Ltda.-EPP, a serem recolhidas ao Tesouro Nacional, com atualização monetária, calculada da data deste acórdão até a data dos pagamentos, se estes forem efetuados após o vencimento do prazo abaixo estipulado;
9.5. fixar prazo de 15 (quinze) dias, a contar das notificações, para comprovação, perante o Tribunal, do recolhimento das dívidas acima imputadas;
9.6. autorizar a cobrança judicial das dívidas, caso não atendidas as notificações;
9.7. autorizar o pagamento das dívidas em até 36 (trinta e seis) parcelas mensais consecutivas, caso venha a ser solicitado pelos responsáveis antes do envio do processo para cobrança judicial;
9.8. fixar o vencimento da primeira parcela em 15 (quinze) dias a contar do recebimento da notificação e o das demais a cada 30 (trinta) dias, com incidência dos respectivos encargos legais sobre o valor de cada parcela; 
9.9. alertar aos responsáveis que a inadimplência de qualquer parcela acarretará vencimento antecipado do saldo devedor; e
9.10. enviar cópia deste acórdão, acompanhado do relatório e do voto que o fundamentaram, ao Ministério da Saúde e ao procurador-chefe da Procuradoria da República no Estado do Paraná, para as providências cabíveis.
HISTÓRICO
2.	Trata-se de tomada de contas especial instaurada por força do Acórdão 3466/2012-TCU-Plenário em desfavor de José Antonio Pontarolo, ex-prefeito de Imbituva, Silvana Danielle Pontarolo, ex-secretária de saúde, e das empresas Cirúrgica Paraná Distribuidora de Equipamentos Ltda. e Angeomed Comércio de Produtos Médico Hospitalar Ltda., em decorrência da verificação de irregularidades na execução de recursos destinados à aquisição de medicamentos para a assistência farmacêutica básica. 
2.1.	Auditoria realizada pela Secex-PR identificou uma série de irregularidades na execução de recursos repassados a diversos municípios do Estado do Paraná, mediante convênios, cuja finalidade era a aquisição de medicamentos para a assistência farmacêutica básica, em complemento à já existente política de assistência farmacêutica do Ministério da Saúde, a qual é normatizada pelas Portarias GM/MS 204/2007 e 2.982/2009, financiada com recursos da União, Estados e Municípios. 
2.2. 	No desenrolar do processo de representação TC Processo 008.983/2011-9, constatou-se que o município de Imbituva havia sido habilitado, por meio da Portaria-MS 3.685/2010, a receber R$ 300.000,00, destinados à mesma finalidade. 
2.3.	Assim, foram realizadas diligências à prefeitura de Imbituva/PR, ao Banco do Brasil e à Caixa Econômica Federal, e, ante a ausência de documentos capazes de comprovar a boa e regular execução dos recursos, foi proposta a realização de inspeção na municipalidade. 
2.4.	Os novos elementos permitiram concluir que: 
	a) a empresa Cirúrgica Paraná Distribuidora de Equipamentos Ltda. foi contratada pelo valor de R$ 246.511,00 e a empresa Angeomed Comércio de Produtos Médico Hospitalar pelo valor de R$ 49.455,00;
	b) o total dos recursos contratados foi repassado às empresas por meio de sete pagamentos, efetuados num período de três meses, entre 13/9/2011 a 28/12/2011; sendo que o saldo remanescente, acrescido dos valores recebidos a título de aplicação financeira, no valor total de R$ 17.899,43, foi recolhido em 16/2/2012 aos cofres do Fundo Nacional de Saúde. 
2.5.	Na inspeção realizada no município de Imbituva/PR, foram constatadas as seguintes irregularidades: 
	a) ausência de registros de recebimento e de distribuição dos medicamentos: 
	a.1) não havia no almoxarifado de medicamentos, qualquer registro, manual ou informatizado, referente ao recebimento dos medicamentos custeados com recursos da Portaria 3685/2010, discriminados nas notas fiscais emitidas, ou sua transferência para as demais unidades de saúde; 	
	a.2) não havia quaisquer registros manuais ou informatizados relativos ao recebimento e à distribuição dos medicamentos à população nos demais pontos de atendimento: farmácia central, pronto atendimento e unidades básicas de saúde (UBS) , salvo algumas exceções decorrentes da iniciativa do próprio funcionário que estava à frente de determinada UBS em determinado período de tempo; 
	a.3) a UBS de Mato Branco, de forma diversa das demais unidades visitadas, possuía um relatório mensal, redigido de forma manual, dos pedidos e dos recebimentos de medicamentos provenientes do almoxarifado municipal no período de execução dos recursos da Portaria 3.685/2010; todavia, as quantidades recebidas na unidade de saúde Mato Branco, registradas no relatório mensal apresentado pela UBS não condizem com as quantidades indicadas nas planilhas fornecidas pelo município, em diligência prévia, referentes às transferências realizadas do almoxarifado para as demais unidades de saúde;
	a.4) a UBS de Mato Branco possuía, também, um relatório dos medicamentos para hipertensão e diabetes dispensados à população; entretanto, as quantidades são bastante inferiores aos quantitativos que supostamente teriam sido transferidos, de acordo com as planilhas apresentadas pela municipalidade, de forma que, caso a UBS realmente tivesse recebido tais medicamentos, deveria haver uma grande quantidade de fármacos estocada. 
	b) inexistência dos medicamentos adquiridos com recursos da Portaria 3685/2010 nos estabelecimentos de saúde: 
	b.1) dentre os 41 medicamentos adquiridos, foram selecionados 25 para serem averiguados; entretanto, considerando os sete estabelecimentos de saúde visitados, foram encontrados pela equipe de auditoria somente quatro deles, em quantidades mínimas quando comparadas aos números supostamente adquiridos;
	b.2) há que se ressaltar, todavia, que o fato de tais medicamentos terem sido encontrados nas unidades de saúde, ainda que em pequenas quantidades, não implica, necessariamente, que os mesmos foram adquiridos com recursos da Portaria 3685/2010, haja vista que o município é abastecido periodicamente, pelo Consórcio Paraná Saúde, com medicamentos do programa de assistência farmacêutica básica, além de adquirir medicamentos com recursos próprios;
	c) desproporcionalidade entre os quantitativos supostamente adquiridos e o histórico de consumo: 
	c.1) não há no processo documento ou justificativa para a necessidade do aporte adicional de R$ 300.000,00, tampouco justificativas para os medicamentos selecionados e as grandes quantidades supostamente adquiridas; 
	c.2) análise dos quantitativos supostamente adquiridos com as fontes de informação disponíveis (histórico de consumo do município de Imbituva/PR no ano de 2007 e histórico de consumo do município de Jaguariaíva/PR, no ano de 2011, cuja população é equivalente à do município em análise) revelou que a quantidade de medicamentos supostamente adquirida é muito superior ao provável consumo da municipalidade;
	c.3) os recursos da Portaria 3685/2010 são um aporte adicional ao Programa de Assistência Farmacêutica Básica do Ministério da Saúde, por meio do qual o município recebe, trimestralmente, medicamentos fornecidos pelo Consórcio Paraná Saúde (CPS) .
2.6.	Diante dessas constatações, foi prolatado o Acórdão 3466/2012-TCU-Plenário, que determinou a conversão da representação em tomada de contas especial e autorizou a citação dos responsáveis, os quais apresentam alegações de defesa, que foram rejeitadas por este Tribunal, redundando na decisão recorrida.
ADMISSIBILIDADE
3.	Os exames preliminares de admissibilidade às peças 180 e 181 - acolhidos pelo Relator ad quem em despacho à peça 184 - concluiu por conhecer do recurso, suspendendo-se o efeito dos itens 9.1, 9.2, 9.3, 9.4, 9.5 e 9.6. 
MÉRITO
4.	Constitui objeto do recurso examinar as seguintes questões: 
	a) se compete ao TCU realizar diligência em favor de recorrente (item 5) ;
	b) se há nos autos documentação comprobatória da liquidação da despesa (item 6) ;
	c) se há comprovação de que os medicamentos foram efetivamente entregues ao município (item 7) ;
	d) se a metodologia utilizada pela equipe de inspeção sustenta a imputação de desproporcionalidade na aquisição de medicamentos pelo município (item 8) ;
	e) se resta comprovada a entrega dos medicamentos (item 9) .
	f) se os elementos dos autos justificam a imposição de multa à empresa recorrente, bem como seu valor (item 10) . 
5. 	Realização de diligência
5.1.  	Os recorrentes José Antônio Pontarolo e Silvana Danielle Pontarolo alegam que solicitaram realização de diligência e agora reiteram a solicitação, sob pena de ofensa ao contraditório e ampla defesa. Nesse sentido, aduzem que:
	a) solicitaram, no primeiro contraditório, que fosse oficiado o Ministério da Saúde para que apresente nos autos cópia do plano de trabalho e do convênio, para demonstrar que as justificativas para as aquisições dos medicamentos estão presentes no plano de trabalho aprovado pelo Ministério da Saúde; (peça 174, p. 16) 
	b) contudo, o pleito não foi atendido, razão pela qual se reitera o pedido, sob pena de configurar violação aos princípios constitucionais do contraditório e à ampla defesa (artigo 5°, LV da CF) ; (peça 174, p. 16) 
	Análise
5.2.	O aludido plano de trabalho já se encontra nos autos, à peça 144, e não favorece a defesa dos recorrentes, na medida em que, conforme anotado pela unidade técnica, 'limitava-se a registrar a necessidade de cobrir a demanda existente e de ampliar o acesso da população aos medicamentos' (peça 163, p. 12) . 
5.3. 	Ademais, ainda que não fosse esse o caso, 'não cabe ao TCU determinar, a pedido do responsável, a realização de diligência, perícia ou inspeção para a obtenção de provas, uma vez que constitui obrigação da parte apresentar os elementos que entender necessários para a sua defesa' (Acórdão 6214/2016-TCU-Primeira Câmara, de relatoria do ministro Bruno Dantas) .
5.4.	Ante o exposto, deve-se rejeitar a preliminar.
6. 	Documentação comprobatória da liquidação da despesa
6.1.  	Os recorrentes José Antônio Pontarolo e Silvana Danielle Pontarolo alegam haver nos autos documentação comprobatória da liquidação da despesa. Nesse sentido, aduzem que: 
	a) há documentos hábeis para comprovar a liquidação da despesa (notas fiscais e recebimento, declarado por servidores públicos) , conforme preceitua a Lei 4.320/1964;
	b) o controle por meio de sistema informatizado não é exigência legal, ou seja, não constitui infração à lei; (peça 174, p. 6) 
	c) os 'indícios' não são provas hábeis a desconstituir a presunção de legitimidade dos atos administrativos, tampouco a fé pública dos servidores que atestaram a entrega e distribuição dos medicamentos; (peça 174, p. 6) 
	d) há fragilidade do arcabouço instrutório, uma vez que a metodologia não é confiável; (peça 174, p. 7) 
	e) a conclusão de que não há evidências da correta aplicação dos recursos subverte a ordem constitucional, pois os atos públicos são presumivelmente legítimos, até que se prove o contrário; (peça 174, p. 7) 
	f) constitui afronta ao texto constitucional a condenação fundada em meras fragilidades administrativas (de controle) que, supostamente, teriam sido verificadas; (peça 174, p. 8) 
	g) não é por outra razão que o próprio Ministério Público Federal arquivou o caso, sequer propondo a ação civil/penal; (peça 174, p. 8) 
	h) não há elementos probatórios objetivos que levem à conclusão de que ocorreram  as irregularidades atribuídas aos recorrentes; (peça 174, p. 10) 
	i) a inspeção utilizou fichas de controle de recebimento dos medicamentos (que podem conter falhas) , pela unidade de Mato Branco, para concluir algo muito além do que elas podem provar, ou seja, de que os recursos não foram aplicados corretamente; (peça 174, p. 10) 
	j) o Município observou o que estabelece a Lei 4.320/1964, no que tange à liquidação: há contrato; há empenho da despesa, e existem as notas fiscais que comprovam a entrega dos produtos. (peça 174, p. 10-11) 
	Análise
6.2. 	Segundo se depreende da decisão invocada pelos recorrentes, esta se refere apenas a 'suposta irregularidade licitação' e 'favorecimento a determinado grupo de empresa', quando o objeto dessa TCE diz respeito à ausência de entrega de medicamentos ao município. Portanto, trata-se de objetos distintos, de modo que a invocada decisão não tem qualquer relação com o presente processo.
6.3. 	Muito embora o recorrente levante dúvida sobre a metodologia adotada no relatório de inspeção, deve-se ressaltar que o ônus de comprovar a devida liquidação da despesa é dos gestores e da empresa que recebeu os recursos em questão. 
6.4.	Ao contrário do alegado pelos recorrentes, sua condenação não se deu em razão da ausência de controle de estoques, mas de diversas evidências de possível fraude na aquisição de medicamentos, inclusive no sentido de que não foram efetivamente entregues, sem que houvesse qualquer sistema de controle de medicamentos que pudesse infirmar tais indícios ou comprovar a devida entrega dos medicamentos. 
6.5. 	Embora os recorrentes tentem desqualificar a utilização da ficha de controle de recebimento dos medicamentos relativa à unidade de Mato Branco, trata-se do único controle disponível, em vista da total ausência de controle sistemático por parte da prefeitura municipal. Foi por meio das discrepâncias entre o controle registrado nessa unidade e as informações fornecidas pela prefeitura municipal que a equipe de inspeção colheu várias evidências de que as informações fornecidas não correspondiam à realidade. 
6.6.	Segundo registrado no relatório que acompanha a decisão recorrida (peça 163, p. 12) :
51. Cabe esclarecer que se buscou, de todas as formas, durante a inspeção realizada, encontrar indícios de que os medicamentos tivessem sido efetivamente entregues, seja pela existência de provas documentais ou pela verificação física dos medicamentos. 
52. Contudo, não haviam, além dos registros da unidade de saúde Mato Branco, quaisquer outros registros. Inclusive as farmacêuticas que atuavam no almoxarifado, à época, não tinham conhecimento do recebimento de grandes quantidades de medicamentos, nos termos das notas fiscais apresentadas, também não tinham conhecimento de que tais medicamentos poderiam estar nas demais unidades não visitadas, motivo pelo qual a equipe de auditoria restringiu a inspeção às cinco unidades de saúde já citadas. 
6.7.	Esses foram alguns dos elementos que levaram a unidade técnica a concluir que, 'no que concerne aos documentos fiscais, estes, por si só, não são aptos a comprovar o efetivo recebimento dos medicamentos, haja vista que as evidências apontam para a existência de um esquema de fraude por meio de conluio entre os gestores municipais e as empresas distribuidores, da mesma forma como ocorreu em diversos outros municípios paranaenses, conforme registrados nos processos de fiscalização TC Processo 004.412/2011-7 e TC Processo 031.308/2011-2, bem como em todos os demais processos deles decorrentes, listados no item 28 desta instrução, inclusive no TC Processo 014.425/2011-4, de responsabilidade dos mesmos gestores' (peça 163, p. 9) . 
6.8. 	Em vista dessas evidências, caberia os recorrentes juntar quaisquer outros elementos que pudessem comprovar a devida entrega dos medicamentos, tarefa de que eles não se desincumbem. 
6.9.	Ante o exposto, deve-se rejeitar a alegação. 
7. 	Efetiva entrega dos medicamentos 
7.1.  	Os recorrentes José Antônio Pontarolo e Silvana Danielle Pontarolo alegam haver nos autos elementos que comprovam a devida entrega dos medicamentos ao município. Nesse sentido, aduzem que: 
	a) a acusação de que os medicamentos não foram entregues está baseada na ausência de um registro mais rigoroso de recebimento e distribuição dos medicamentos; (peça 174, p. 11) 
	b) inexiste relação necessária de causa e consequência entre a deficiência do controle e a acusação de fraude; (peça 174, p. 11-12) 
	c) o município encaminhou o rol de documentos que comprovam a regularidade de todo o procedimento, bem como a entrega dos medicamentos, como cópia integral do processo licitatório, cópia dos contratos firmados, cópia dos extratos bancários da conta corrente e de investimento, cópia dos comprovantes de pagamento, cópia das notas fiscais com os atestados de pagamento e cópia dos registros de entrada e saída no almoxarifado dos medicamentos adquiridos; (peça 174, p. 12) 
	d) os documentos de liquidação das despesas são hábeis a comprovar a higidez da entrega dos medicamentos; (peça 174, p. 12) 
	e) as notas fiscais emitidas pelas empresas contratadas comprovam a efetiva entrega dos medicamentos contratados, constituindo documentos idôneos para comprovar a entrega dos medicamentos e não há nada que desabone ou descaracterize a validade dos documentos fiscais; (peça 174, p. 13) 
	e) ao contrário do entendimento da unidade técnica, os registros de movimentação de estoque apresentados são capazes de demonstrar o efetivo recebimento dos medicamentos pela municipalidade e sua regular distribuição à população; (peça 174, p. 13) 
	f) tais registros constituem documentos públicos, com fé pública, o que somente se ilide através de prova robusta; (peça 174, p. 13) 
	g) a ausência de um sistema informatizado de controle de entrada e saída de medicamentos não basta para apontar a inexistência de entrega dos medicamentos e a ocorrência de irregularidades; (peça 174, p. 13) 
	h) eventual ausência de um controle mais rígido pela Administração, por si só, não autoriza presumir que os medicamentos não foram entregues pelas empresas contratadas; (peça 174, p. 13-14) 
	i) foram encontrados medicamentos oriundos dos lotes especificados nas notas fiscais retro mencionadas; (peça 174, p. 14) 
	j) durante a inspeção in loco, constatou-se a existência de medicamentos adquiridos com os recursos em questão, o que, juntamente com as notas fiscais apresentadas, comprova que foram entregues os medicamentos, já que mesmo passado mais de oito meses, ainda existiam produtos em estoque; (peça 174, p. 14) 
	k) durante a inspeção, não foram visitadas o pronto atendimento e mais seis unidades de saúde (já que são onze, e os auditores só foram em cinco) , o que comprometeu o resultado da inspeção, já que não há dados concretos sobre o número exato de medicamentos encontrados em estoque, posto que não foram auditadas todas a unidades; (peça 174, p. 15) 
	l) as quantidades indicadas nas planilhas fornecidas pelo Município de Imbituva, referentes às transferências realizadas do almoxarifado para as unidades de saúde, demonstram a data de entrada dos medicamentos, a data de saída, seus quantitativos e sua destinação; (peça 174, p. 15) 
	m) inexistem provas de que não foram entregues os medicamentos oriundos de recursos da Portaria MS 3.685/2010; (peça 174, p. 15) 
	n) pelo contrário, há elementos que atestam sua efetiva entrega, os quais não foram desconstituídos no relatório de inspeção, atestando-se a regularidade das contas. (peça 174, p. 15) 
	Análise
7.2.	Conforme anotado pela unidade técnica, 'a irregularidade que está sendo imputada aos gestores municipais não decorre da ausência de controle formal sobre os recebimentos, transferências e distribuição dos medicamentos à população, mas de um conjunto de evidências que demonstram que os medicamentos não foram efetivamente disponibilizados à população municipal' (peça 163, p. 9) . 
7.3. 	Com efeito, os recorrentes invertem o fundamento da condenação, pois a responsabilização deles não se deu em razão da inexistência de controle dos medicamentos, mas da ausência de comprovação de que os medicamentos tenham sido efetivamente entregues ao município, aliada a evidências de que os medicamentos não foram efetivamente entregues aos destinatários, evidências que poderiam eventualmente ser infirmadas pela existência de tais controles de medicamentos. 
7.4. 	Quanto à alegação de que foram encontrados medicamentos adquiridos com os recursos em questão, registrou-se no relatório que acompanha a decisão recorrida (peça 163, p. 11) :
49. Reforça-se que no período da inspeção, nas cinco unidades de saúde visitadas, foram encontrados somente quatro dos vinte e cinco medicamentos analisados (525 comprimidos de amoxicilina 500mg, 260 comprimidos de cefalexina 500mg, 33 frascos de cefalexina em pó para suspensão oral e 1.782 comprimidos de sulfametoxazol associado a trimetropina 400mg+80mg) e em quantidades insignificantes em relação ao que fora discriminado nas notas fiscais. 
50. Ainda assim, a verificação da existência de amostras de quatro dos medicamentos nas unidades de saúde, conforme tabela de peça 89, não implica concluir que estes tenham sido adquiridos com recursos da Portaria 3.685/2010, haja vista que o município recebe medicamentos também do Consórcio Paraná Saúde, conforme peças 91 e 143. 
7.5.	Quanto à alegação de que a equipe de inspeção não visitou todas as unidades de saúde (peça 163, p. 12) :
53. Importante frisar também que todas fiscalizações semelhantes, realizadas no âmbito dos TC Processo 004.412/2011-7 e Processo 031.308/2011-2, foram realizadas por amostragem, haja vista que seria inviável a verificação de todos os medicamentos em todas as unidades de saúde de cada município. Contudo, em diversos municípios, a exemplo de Engenheiro Beltrão/PR e Ubiratã/PR, foram encontrados documentos que comprovavam o efetivo recebimento dos medicamentos, bem como estoque considerável dos fármacos adquiridos. 
7.6.	Em que pese as alegações dos recorrentes, não há nos autos e não foi apresentado por eles qualquer elemento idôneo que confirme que os medicamentos supostamente adquiridos foram efetivamente entregues ao município. A ausência de controle formal do recebimento dos medicamentos milita em total desfavor dos recorrentes, pois inviabiliza não apenas o trabalho realizado pelos órgãos de controle, mas também a comprovação, pelos gestores municipais, de que os recursos foram devidamente utilizados. 
7.7. 	Ante o exposto, deve-se rejeitar a alegação. 
8. 	Metodologia para apurar desproporcionalidade na aquisição de medicamentos
8.1.  	Os recorrentes José Antônio Pontarolo e Silvana Danielle Pontarolo alegam que a metodologia adotada pela equipe de inspeção não sustenta a apontada desproporcionalidade na aquisição de medicamentos. Nesse sentido, aduzem que: 
	a) para caracterizar a desproporcionalidade dos quantitativos supostamente adquiridos, a unidade técnica baseou-se no consumo de 2007, a qual não se presta para o ano de 2011, pois houve considerável aumento na população do Município de Imbituva, de 27.044 em 2007, para 28.455 em 2011, e 31.055 em 2015; (peça 174, p. 17) 
	b) assim, o histórico de consumo do município de Imbituva realizado no ano de 2007 não serve como base para quadro comparativo de consumo de medicamentos em 2011; (peça 174, p. 18) 
	c) pelas mesmas razões, a comparação com o Município de Jaguariaíva/PR não exprime a realidade; (peça 174, p. 18) 
	d) não há comprovação metodológica de que os quantitativos adquiridos eram superiores à demanda do Município; (peça 174, p. 18) 
	e) não houve aquisição de medicamentos em quantidades muito superiores à demanda histórica do município e todos os medicamentos foram utilizados em benefício da população; (peça 174, p. 19) 
	f) os recorrentes pautaram seus atos na mais estrita boa-fé e probidade, sempre em prol do interesse público, cumprindo o que preconiza os princípios esculpidos no artigo 37 da Constituição Federal. (peça 174, p. 20) 
	Análise
8.2. 	No relatório que acompanha a decisão recorrida, registrou-se (peça 163, p. 3-4) :
11.3. Desproporcionalidade entre os quantitativos supostamente adquiridos e o histórico de consumo: 
11.3.1. Não há no processo documento ou justificativa para a necessidade do aporte adicional de R$ 300.000,00, tampouco justificativas para os medicamentos selecionados e as grandes quantidades supostamente adquiridas; 
11.3.2. Análise dos quantitativos supostamente adquiridos com as fontes de informação disponíveis (histórico de consumo do município de Imbituva/PR no ano de 2007 e histórico de consumo do município de Jaguariaíva/PR, no ano de 2011, cuja população é equivalente à do município em análise) revelou que a quantidade de medicamentos supostamente adquirida é muito superior ao provável consumo da municipalidade, conforme evidenciado na tabela a seguir: 
	MEDICAMENTO 
	ADQUIRIDO ENTRE SET. A DEZ. DE 2011 (RECURSOS DA PORTARIA 3.685/2010) 
	CONSUMO IMBITUVA EM 2007 
	CONSUMO JAGUARIAIVA 2011 (11 MESES) 

	Ácido acetilsalicílico 100mg 
	800.000
	297.360
	330.910

	Amoxicilina 50mg/ml, pó para suspensão oral (fr 150ml) 
	5.000
	567
	2.450

	Azitromicina 500mg 
	10.000
	6.066
	5.150

	Benzilpenicilina potássica associada a penicilina procaína, 100.000ui + 300.000ui injetável 
	4.000
	- 
	100

	Cloridrato de metformina 850mg 
	500.000
	107.200
	119.750

	Cloridrato de tiamina 300mg 
	50.000
	- 
	15.600

	Dexametasona 0,1% creme (bis 10g) 
	10.000
	4.052
	4.355

	Espironolactona 100mg 
	50.000
	- 
	500

	Glibenclamida 5mg 
	300.000
	144.790
	74.644

	Hidroclorotiazida 25mg 
	800.000
	529.470
	147.300

	Ibuprofeno 600mg 
	300.000
	76.240
	273.200

	Losartana potássica, 50mg 
	500.000
	1.316
	221.520

	Omeprazol 20mg 
	500.000
	112.980
	180.372

	Paracetamol 200mg/ml, solução oral (fr 15ml) 
	20.000
	8.576
	4.901

	Paracetamol 500mg 
	1.000.000
	190.380
	261.700

	Sinvastatina 20mg 
	500.000
	49.585
	92.800

8.3.	Observa-se que a análise se deu com base nas informações disponíveis, ante a falta de informações confiáveis fornecidas pela prefeitura municipal. Trata-se, evidentemente, de uma estimativa e por isso comporta certa margem de erro. Ainda assim, pela tabela acima é possível visualizar a desproporcionalidade da suposta aquisição de medicamentos, tal como apontado pela unidade técnica. 
8.4.	A alegação de aumento da população não socorre os recorrentes, porquanto a alegação registra um acréscimo populacional da ordem de 5,22% entre 2007 e 2011, o que não justifica o crescimento de 882% na aquisição de 'amoxicilina'; de 37.994% na de 'losartana potássica'; ou de 1.008% na de 'sinvastatina'. 
8.5.	Também a comparação com as aquisições realizadas em 2011 pelo município de Jaguariaíva são meras estimativas, mas que ainda assim não permitem ignorar a diferença de 10.000% na aquisição de 'espironolactona'; ou de 4.000% na de 'benzilpenicilina'. 
8.6.	Assim, uma vez que a ausência de informações confiáveis por parte do município inviabiliza o trabalho de fiscalização, e considerando que a metodologia adotada pela equipe de inspeção, embora estimativa, demonstram a desproporcionalidade da aquisição de medicamentos; e considerando que tal desproporcionalidade não é infirmada ou justificada pelos recorrentes, deve-se rejeitar a alegação.
9. 	Devida entrega dos medicamentos
9.1.  	A recorrente Cirúrgica Paraná Distribuidora de Equipamentos Ltda. alega que os medicamentos foram devidamente entregues ao município. Nesse sentido, aduzem que: 
	a) a ausência de estoque e aquisição acima da média normal são fatores que não podem recair sobre a empresa fornecedora, ora recorrente, pois são questões intrínsecas do ente público; (peça 177, p. 5) 
	b)  em relação à comprovação da efetiva entrega das mercadorias, não se pode exigir da empresa fornecedora de produtos elementos comprobatórios acima do previsto em lei; (peça 177, p. 5-6) 
	c) a empresa emitia a nota fiscal, entregava a mercadoria e pegava um comprovante de recebimento destas mercadorias, que está assinado por servidor público, possui fé pública, e sobre os quais nenhuma dúvida foi levantada; (peça 177, p. 6) 
	d) mesmo os técnicos tendo afirmado que encontraram parte da mercadoria, o entendimento deste Tribunal foi no sentido de que nenhuma mercadoria foi entregue, decisão que foge do razoável; (peça 177, p. 6) 
	e) além de cumprir todos os elementos previstos em lei, foi apresentado conhecimento de frete; (peça 177, p. 6) 
	f) não se pode criar novas exigências para entrega de mercadorias; (peça 177, p. 6) 
	g) a empresa recorrente adquire medicamentos dos laboratórios, mas também de diversos distribuidores de medicamentos; (peça 177, p. 7) 
	h)  há licitação, há contrato, há empenho, há nota fiscal, há recibo de recebimento de mercadoria, há conhecimento de frete, há demonstração de que os medicamentos foram adquiridos pela empresa Recorrente; (peça 77, p. 9) 
	i) ainda que existissem irregularidades, não teria sido a totalidade dos medicamentos que não teriam sido entregues; não obstante a condenação tenha sido pela devolução integral dos produtos licitados e faturados; (peça 77, p. 9) 
	j) está se exigindo além do que é possível de ser apresentado pela empresa recorrente e além do que é exigido por lei; (peça 77, p. 9) 
	k) neste contexto, a decisão deve ser modificada, isentando a empresa Recorrente de qualquer responsabilidade. (peça 77, p. 9) 
	Análise
9.2. 	Inicialmente, registre-se que a empresa recorrente foi citada em razão do 'recebimento de pagamentos sem a devida comprovação da efetiva entrega dos medicamentos adquiridos, em razão do contrato 201/2011, firmado com o Município de Imbituva/PR' (peça 105) . 
9.3.	Verifica-se, portanto, que não foi imputada à empresa recorrente qualquer falha relativa ao armazenamento dos medicamentos, mas somente a ausência de comprovação da sua entrega ao município. Nesse sentido, conforme registrado pela unidade técnica (peça 163, p. 13) :
71. Certamente que questões relativas ao armazenamento e a distribuição dos medicamentos, bem como seus quantitativos, não dizem respeito à empresa, mas somente à prefeitura municipal. Tais irregularidades somente corroboram o entendimento quanto à não disponibilização dos produtos à população local, seja pela não entrega dos fármacos pela empresa distribuidora, seja pelo direcionamento dos fármacos a outra finalidade, pelo próprio município. 
9.4. 	Portanto, a imputação à recorrente não diz respeito ao controle de estoque de medicamentos, mas à ausência de comprovação de que os medicamentos tenham sido efetivamente entregues. E uma vez que há evidências de que os medicamentos não foram entregues, com consequente dano ao erário, compete à empresa comprovar, mediante documentos idôneos, a efetiva entrega dos medicamentos ao município. 
9.5. 	A unidade técnica explicitou as razões pelas quais se deveria afastar a presunção de veracidade dos documentos apontados pela empresa ora recorrente (peça 163, p. 14) :
75. No que concerne à apresentação das notas fiscais, do empenho, do pagamento e do recibo de entrega das mercadorias, conforme já expostos anteriormente, estes, por si só, não são aptos a comprovar a efetiva entrega dos medicamentos, haja vista que as evidências apontam para a existência de um esquema de fraude, por meio de conluio entre os gestores municipais e as empresas distribuidoras, da mesma forma como ocorreu em diversos outros municípios paranaenses, conforme registrados nos processos de fiscalização TC Processo 004.412/2011-7 e TC Processo 031.308/2011-2, bem como em todos os demais processos deles decorrentes, listados no item 28 desta instrução. 
9.6. 	No tocante à alegação de que pelo menos parte dos medicamentos foram encontrados, a unidade técnica aduziu (peça 163, p. 3) :
11.2.2. Há que se ressaltar, todavia, que o fato de tais medicamentos terem sido encontrados nas unidades de saúde, ainda que em pequenas quantidades, não implica, necessariamente, que os mesmos foram adquiridos com recursos da Portaria 3685/2010, haja vista que o município é abastecido periodicamente, pelo Consórcio Paraná Saúde, com medicamentos do programa de assistência farmacêutica básica, além de adquirir medicamentos com recursos próprios, conforme será melhor detalhado em tópico posterior. 
9.7. 	Portanto, o simples fato de ter sido encontrados medicamentos, desacompanhados dos documentos correspondentes, não comprova a devida utilização dos recursos em questão. 
9.8. 	Além disso, a unidade técnica apresentou diversas evidências que corroboram a conclusão de que os medicamentos não foram entregues (peça 163, p. 14-21) :
82. Ademais, não obstante a já comprovada inexistência de elementos capazes de comprovar a regular entrega dos medicamentos, de forma a reforçar a convicção quanto à irregularidade, cabe registrar que em circularização realizada com alguns laboratórios fabricantes, no âmbito do processo de acompanhamento (TC Processo 031.308/2011-2) , restou evidenciado que a quase totalidade dos medicamentos relacionados nas notas fiscais emitidas pela empresa Cirúrgica Paraná, que supostamente deveriam ter sido entregues pela empresa ao município de Imbituva/PR, não foram fornecidas pelos laboratórios fabricantes à Cirúrgica Paraná ou, se foram, ocorreu em quantidades inferiores ao registrado nas notas fiscais, ou ainda, mais grave, diversos medicamentos relacionados sequer foram fabricados pelos laboratórios. 
83. Dentre os dois medicamentos registrados nas notas fiscais relacionados ao laboratório EMS, que supostamente deveriam ter sido fornecidos pela Cirúrgica Paraná ao município de Imbituva/PR, um deles sequer foi fabricado pelo laboratório e o outro, apesar de ter sido fabricado, não foi comercializado com a Cirúrgica Paraná (peça 147) : 
 (...) 
84. Dentre os quatro medicamentos registrados nas notas fiscais relacionados ao laboratório Geolab, que supostamente deveriam ter sido fornecidos pela Cirúrgica Paraná ao município de Imbituva/PR, três deles não foram comercializados com a Cirúrgica Paraná e o outro, apesar de ter sido comercializado, foi fornecido em quantidades inferiores à suposta venda ao município de Imbituva/PR (peça 148) : 
 (...) 
85. Os dois lotes de medicamentos registrados nas notas fiscais relacionados ao laboratório Hipolabor que supostamente deveriam ter sido fornecidos pela Cirúrgica Paraná ao município de Imbituva/PR não foram comercializados com a Cirúrgica Paraná (peça 149) : 
 (...) 
86. Dentre os dois medicamentos registrados nas notas fiscais relacionados ao laboratório Mariol, que supostamente deveriam ter sido fornecidos pela Cirúrgica Paraná ao município de Imbituva/PR, um deles não foi comercializado com a Cirúrgica Paraná e o outro, apesar de ter sido comercializado, foi fornecido em quantidades inferiores à suposta venda ao município de Imbituva/PR (peça 150) : 
 (...) 
87. Dentre os seis medicamentos registrados nas notas fiscais relacionados ao laboratório Multilab, que supostamente deveriam ter sido fornecidos pela Cirúrgica Paraná ao município de Imbituva/PR, dois deles não foram comercializados com a Cirúrgica Paraná e três, apesar de terem sido comercializado, foram fornecidos em quantidades inferiores à suposta venda ao município de Imbituva/PR (peça 151) : 
 (...) 
88. Dentre os três medicamentos registrados nas notas fiscais relacionados ao laboratório Hypermarcas (Neo Química) , que supostamente deveriam ter sido fornecidos pela Cirúrgica Paraná ao município de Imbituva/PR, um deles não foi comercializado com a Cirúrgica Paraná e outro, apesar de ter sido comercializado, foi fornecido em quantidades inferiores à suposta venda ao município de Imbituva/PR (peça 152) : 
 (...) 
89. Dentre os 23 medicamentos registrados nas notas fiscais relacionados ao laboratório Prati Donaduzzi, que supostamente deveriam ter sido fornecidos pela Cirúrgica Paraná ao município de Imbituva/PR, quatro deles não foram comercializados com a Cirúrgica Paraná, doze deles, apesar de terem sido comercializados, foram fornecidos em quantidades inferiores à suposta venda ao município de Imbituva/PR, e outros quatro sequer foram fabricados pelo laboratório (peça 153) : 
 (...) 
90. Dentre os nove medicamentos registrados nas notas fiscais relacionados ao laboratório Segmenta (Eurofarma) , que supostamente deveriam ter sido fornecidos pela Cirúrgica Paraná ao município de Imbituva/PR, oito deles não foram comercializados com a Cirúrgica Paraná e um deles, apesar de ter sido comercializado, foi fornecido em quantidades inferiores à suposta venda ao município de Imbituva/PR (peça 154) : 
 (...) 
91. Dentre os quatro medicamentos registrados nas notas fiscais relacionados ao laboratório Teuto, que supostamente deveriam ter sido fornecidos pela Cirúrgica Paraná ao município de Imbituva/PR, três deles não foram comercializados com a Cirúrgica Paraná (peça 155) : 
 (...) 
9.9.	Diante dessas constatações, caberia à empresa recorrente infirmá-las, mediante documentos idôneos, o que ele não faz nesse momento processual. 
9.10.	Uma vez que permanece sem comprovação a efetiva entrega dos medicamentos, deve-se rejeitar a alegação. 
10. 	Multa
10.1.  	A recorrente Cirúrgica Paraná Distribuidora de Equipamentos Ltda. alega que nem a multa aplicada aos responsáveis nem seu valor se justificam. Nesse sentido, aduzem que: 
	a) não se justifica a aplicação desta multa e nem o valor arbitrado; (peça 77, p. 9) 
	b) a manutenção da multa corresponderá a penalizar uma empresa por não ter feito o que não estava obrigada a fazer; (peça 77, p. 10) 
	c) não pode a empresa Recorrente ser penalizada por eventuais irregularidades praticadas pelo gestor público. (peça 77, p. 10) 
	Análise
10.2.	Segundo o entendimento que prevaleceu neste Tribunal, não foi comprovada a efetiva entrega à prefeitura municipal de medicamentos adquiridos com os recursos em questão. Em decorrência disso, forçoso concluir pela ocorrência de dano ao erário e assim do débito imputado aos responsáveis, débito esse que constituiu a base para a apenação dos responsáveis com multa, nos termos do artigo 57 da Lei 8.443/1992.
10.3.	Quanto ao valor da multa, o mencionado dispositivo legal autoriza a fixação de multa de até cem por cento do valor atualizado do débito. No caso vertente, o valor atualizado do débito em 5/7/2016, data da prolação do acórdão, era de R$ 344.954,62. Assim, conclui-se que a multa de R$ 40.000,00 corresponde a cerca de 11,6% do valor atualizado do débito, estando, portanto, dentro dos parâmetros legais estabelecidos. 
10.4.	Ante o exposto, deve-se rejeitar a alegação. 
CONCLUSÃO
11. 	Da análise, conclui-se que:
	a) não cabe ao TCU determinar, a pedido do responsável, a realização de diligência, perícia ou inspeção para a obtenção de provas, uma vez que constitui obrigação da parte apresentar os elementos que entender necessários para a sua defesa (item 5) ;
	b) os documentos fiscais, por si sós, não são aptos a comprovar o efetivo recebimento dos medicamentos, haja vista que as evidências apontam para a existência de um possível esquema de fraude por meio de conluio entre os gestores municipais e as empresas distribuidores, de modo que competiria aos recorrentes juntar quaisquer outros elementos que pudessem comprovar a devida entrega dos medicamentos, tarefa de que eles não se desincumbem (item 6) ;
	c) não há nos autos e não foi apresentado por eles qualquer elemento idôneo que confirme que os medicamentos supostamente adquiridos foram efetivamente entregues ao município (item 7) ;
	d) no contexto da ausência de informações confiáveis por parte do município, prejudica o trabalho de fiscalização, a metodologia adotada pela equipe de inspeção, embora estimativa, demonstra a desproporcionalidade da aquisição de medicamentos (item 8) ;
	e) as diversas evidências colacionadas pela equipe de inspeção não foram infirmadas ou justificadas pela empresa recorrente, permanecendo sem comprovação a efetiva entrega dos medicamentos ao município (item 9) ;
	f) da ausência de comprovação da efetiva entrega à prefeitura municipal de medicamentos adquiridos com os recursos em questão decorre a conclusão de dano ao erário e assim do débito imputado aos responsáveis, do que decorre a multa a eles aplicada, fundada no artigo 57 da Lei 8.443/1992 (item 10) .
11.1.	Ante essas conclusões, deve-se negar provimento ao recurso.
PROPOSTA DE ENCAMINHAMENTO
12. 	Ante o exposto, submete-se o assunto à consideração superior, propondo-se, com fundamento nos artigos 32, inciso I, e 33 da Lei 8.443/1992:
	a)  conhecer dos recursos e, no mérito, negar-lhes provimento;
	b) dar ciência da decisão aos recorrentes e demais interessados."
	É o Relatório.

8.1. Vinícius Buligon (OAB/PR 33.636); Patrick Roberto Gasparetto (OAB/PR 36.584); e Diego Buligon (OAB/PR 41.074), representando José Antônio Pontarolo e Silvana Danielle Pontarolo (procurações às peças 117/8);
8.2. Márcio Antônio Batista da Silva (OAB/PR 16.379), representando Cirúrgica Paraná Distribuidora de Equipamentos Ltda. (procuração à peça 125).

Procurador Marinus Eduardo De Vries Marsico.

TOMADA DE CONTAS ESPECIAL. TRANSFERÊNCIA FUNDO A FUNDO PARA AQUISIÇÃO DE MEDICAMENTOS DA FARMÁCIA BÁSICA. AUSÊNCIA DE EVIDÊNCIAS DA APLICAÇÃO DOS RECURSOS. INEXISTÊNCIA DE CONTROLES DE RECEBIMENTO E DISPENSAÇÃO DOS MEDICAMENTOS. INDÍCIOS DE FRAUDES NAS NOTAS FISCAIS. CONTAS IRREGULARES. DÉBITO. MULTA. RECURSO DE RECONSIDERAÇÃO. ELEMENTOS RECURSAIS INSUFICIENTES PARA COMPROVAR A EFETIVA ENTREGA DOS MEDICAMENTOS AO MUNICÍPIO. NEGATIVA DE PROVIMENTO.

TOMADA DE CONTAS ESPECIAL (TCE)

Secretaria de Recursos (Serur).

Trago ao colegiado recursos de reconsideração interpostos por José Antônio Pontarolo, Silvana Danielle Pontarolo e Cirúrgica Paraná Distribuidora de Equipamentos Ltda. contra o Acórdão 8022/2016-TCU-Segunda Câmara, por meio do qual o Tribunal julgou irregulares as contas dos recorrentes, condenou-os solidariamente em débito e imputou-lhes multa proporcional.
2.	Inicialmente, ratifico o exame de admissibilidade constante da peça 184 dos autos e conheço dos presentes recursos, uma vez observados os requisitos dessa espécie recursal, nos termos dos artigos 32, inciso I, e 33 da Lei 8.443/1992, c/c o artigo 285 do RI/TCU.
3.	De pronto, rejeito a preliminar suscitada pelos recorrentes pessoas físicas quando apontam ofensa aos princípios do contraditório e da ampla defesa em virtude de haverem solicitado que o Tribunal diligenciasse ao Ministério da Saúde para apresentação do plano de trabalho aprovado e não terem a solicitação deferida.
4.	Em primeiro lugar, porque, como pacífico na jurisprudência desta Corte, cabe aos gestores o ônus de provar ao Tribunal a boa e regular aplicação dos recursos públicos, com todos os meios de provas admitidas em direito, e os recorrentes, neste feito, não se desincumbiram deste mister.
5.	Em segundo lugar, conforme aponta a unidade técnica, haja vista que "o aludido plano de trabalho encontra-se nos autos, à peça 144, e não favorece a defesa dos recorrentes, na medida em que, conforme anotado pela unidade técnica, 'limitava-se a registrar a necessidade de cobrir a demanda existente e de ampliar o acesso da população aos medicamentos'".
6.	No mérito, acolho o parecer da unidade técnica, ratificado pelo Ministério Público junto ao TCU, no sentido de negar provimento aos recursos, cujos argumentos incorporo às minhas razões de decidir, sem prejuízo das observações a seguir.
7.	Com efeito, no que tange à alegação de que existem nos autos documentação comprobatória da liquidação das despesas, não assiste razão aos recorrentes uma vez que, conforme aponta a Serur ao se reportar ao relatório do acórdão recorrido e ao informar que os recorrentes não juntaram qualquer novo elemento a comprovar a entrega dos medicamentos: "no que concerne aos documentos fiscais, estes, por si só, não são aptos a comprovar o efetivo recebimento dos medicamentos, haja vista que as evidências apontam para a existência de um esquema de fraude por meio de conluio entre os gestores municipais e as empresas distribuidores, da mesma forma como ocorreu em diversos outros municípios paranaenses, conforme registrados nos processos de fiscalização TC Processo 004.412/2011-7 e TC Processo 031.308/2011-2, bem como em todos os demais processos deles decorrentes, listados no item 28 desta instrução, inclusive no TC Processo 014.425/2011-4, de responsabilidade dos mesmos gestores".
8.	Em relação à irregularidade relativa à não demonstração da efetiva entrega dos medicamentos à população, concordo que não assiste razão aos recorrentes quando aduzem que o fundamento da condenação seria a ausência de controle dos medicamentos, uma vez que, conforme registra o exame técnico, "em que pese as alegações dos recorrentes, não há nos autos e não foi apresentado por eles qualquer elemento idôneo que confirme que os medicamentos supostamente adquiridos foram efetivamente entregues ao município. A ausência de controle formal do recebimento dos medicamentos milita em total desfavor dos recorrentes, pois inviabiliza não apenas o trabalho realizado pelos órgãos de controle, mas também a comprovação, pelos gestores municipais, de que os recursos foram devidamente utilizados".
9.	Também não merecem acolhida as alegações dos recorrentes quando questionam a metodologia adotada para caracterização da desproporcionalidade na aquisição dos medicamentos, porquanto a análise técnica evidenciou em detalhes, tabela no item 8.2 do relatório que antecede este voto, para cada medicamento adquirido a razão para a conclusão a que chegou o Tribunal no julgamento original deste feito, circunstâncias que as alegações recursais não lograram elidir.
10.	Nesse contexto, também não socorre os recorrentes a afirmação de que o aumento da população poderia justificar os volumes de medicamentos adquiridos, uma vez que, conforme explicita a Serur, o crescimento populacional da ordem de 5,22% entre 2007 e 2011 não justificaria, a título exemplificativo, o acréscimo de 882% na aquisição de amoxicilina, de 37.994% na de losartana potássica ou de 1.008% na de sinvastatina.
11.	Assim, uma vez que a ausência de informações confiáveis por parte do município inviabilizou o trabalho da fiscalização, e considerando que a metodologia adotada pela equipe de inspeção, embora estimativa, demonstrou a desproporcionalidade da aquisição de medicamentos, e considerando que tal desproporcionalidade não é infirmada ou justificada pelos recorrentes, rejeito a alegação.
12.	No que tange às razões recursais da empresa Cirúrgica Paraná Distribuidora de Equipamentos Ltda., ao alegar que os medicamentos foram efetivamente entregues ao município, uma vez que "a empresa emitia a nota fiscal, entregava a mercadoria e pegava um comprovante de recebimento destas mercadorias, que está assinado por servidor público, possui fé pública, e sobre os quais nenhuma dúvida foi levantada; (peça 177, p. 6) ", anuo à conclusão do exame técnico de que a recorrente não logrou demonstrar a efetiva entrega dos medicamentos ao município.
13.	De fato, da documentação apresentada pela empresa como peças comprobatórias da entrega dos medicamentos ao município identifico apenas, à peça 177 dos autos, notas fiscais emitidas por fornecedores em nome da recorrente, sem qualquer referência à prefeitura de Imbituva/PR, no mesmo sentido apontado pela análise técnica.
14.	Por fim, quanto ao argumento de que a multa aplicada pelo Tribunal nem o seu valor se justificariam, acolho o exame da Serur ao apontar que nos presentes autos o TCU deliberou pela irregularidade das contas dos responsáveis com imputação de débito, decorrente de dano ao erário, portanto, a apenação aplicada foi legalmente fundamentada, no art. 57 da Lei nº 8.443/1992, que autoriza esta Corte a aplicação de multa no valor de até 100% do valor atualizado do dano causado ao erário, bem como factualmente, uma vez que a unidade instrutiva demonstra que o valor da referida multa (R$40.000,00, quarenta mil reais) representou cerca de 11% do valor do referido dano (R$344.954,62, atualizado na data do acórdão condenatório) .
	Ante o exposto, e em consonância com o exame da Secretaria de Recursos deste Tribunal e do Ministério Público junto ao TCU, VOTO por que o Tribunal adote a deliberação que ora submeto ao colegiado.
TCU, Sala das Sessões Ministro Luciano Brandão Alves de Souza, em 25 de junho de 2019.
Ministro JOÃO AUGUSTO RIBEIRO NARDES 
Relator